臺灣臺中地方法院民事判決　　　　　　　96年度訴字第1122號
原　　　告　鳳翔五金有限公司
法定代理人　戊○○
訴訟代理人　朱逸群律師
複代理人　　顏福楨律師
被　　　告　舜德工業有限公司
法定代理人　己○○
訴訟代理人　張秀瑜律師
　　　　　　陳大俊律師
上列當事人間請求確認債權存在事件，本院於民國96年10月8日
言詞辯論終結，判決如下：
    主  文
確認第三人健晟機電工業有限公司對被告舜德工業有限公司有新台
幣貳佰參拾參萬柒仟伍佰玖拾參元之債權存在。
原告其餘之訴駁回。
訴訟費用由被告負擔百分之九十六，餘由原告負擔。
    事實及理由
甲、程序方面：
    按民事訴訟法第247條所謂即受確認判決之法律上利益，係
    指因法律關係之存否不明確，致原告在私法上之地位有受侵
    害之危險，而此項危險得以對於被告之確認判決除去之者而
    言，故確認法律關係成立或不成立之訴，苟具備前開要件，
    即得謂有即受確認判決之法律上利益，縱其所求確認者為他
    人間之法律關係，亦非不得提起，最高法院42年台上字第10
    31號判例意旨參照。本件被告否認訴外人健晟機電工業有限
    公司（下稱健晟公司）對其存有新台幣（下同）2,442,000
    元債權存在，但原告認健晟公司對被告有上開系爭2,442,00
    0元之債權存在。是兩造間就系爭債權是否存在有不同意見
    ，並致原告私法上地位有受侵害之危險，且此項不明確得以
    確認判決予以排除，是原告提起本件訴訟確認之訴，即有確
    認利益，依法自應准許。
乙、實體方面：
一、原告起訴主張：
  (一)原告就對執行債務人即第三人健晟公司之債權聲請假扣押執
    行，而對健晟公司於被告處之共同保管款債權在300萬元及
    執行費24,000元之範圍內予以扣押，經鈞院民事執行處95年
    度執全字第6723號受理，並於96年3月20日對被告核發執行
    命令，禁止債務人健晟公司收取對第三人即被告之債權或為
    其他處分，第三人亦不得對債務人清償。詎被告具狀聲明異
    議，否認健晟公司對之有債權存在。惟原告前曾對訴外人丙
    ○○提起確認債權存在之訴（鈞院96年度訴字第143號），
    審理期間丙○○稱該款項由被告保管，因認無對丙○○訴訟
    必要，而撤回該訴訟，系爭款項既由被告保管，爰依強制執
    行法第120條第2項規定對被告提起確認系爭債權存在之訴。
  (二)對被告抗辯之陳述：被告受託保管系爭款項乃因健晟公司經
    營不善，經其全體債權人共同協商後，將健晟公司僅餘貨款
    收入交被告保管，用以成立偉碩精密機械有限公司（下稱偉
    碩公司）營運所需資金，以獲利平均償還各債權人之用，性
    質上即為全體債權人受償之擔保，無須經特定人同意或作成
    書面，且健晟公司及當時與會之債權人均同意若無法順利成
    立偉碩公司，則該款項用以清償予全體債權人，縱僅少數債
    權人決議亦具合法無因管理之效果，故屬為全體債權人之利
    益而保管，非單純由健晟公司自行委託保管之款項，性質上
    即不能抵銷。嗣偉碩公司無法成立，被告應將系爭款項交由
    全體債權人平均分配，否則即違成立保管之債務本旨及為全
    體債權人利益保管之目的，被告之抵銷行為違反民法第148
    條誠實及信用方法，且不符同法第334條第1項所定抵銷要件
    。又被告雖稱自剛山鑄造實業有限公司（下稱剛山公司）受
    讓對健晟公司之債權，惟因被告公司與剛山公司之實際負責
    人均為丙○○，被告未舉證二公司間確有債權債務關係存在
    ，及自剛山公司受讓債權之事實，顯見二公司間之債權讓與
    行為，係為使被告得主張抵銷而為之通謀虛偽意思表示，應
    屬無效，則被告對健晟公司自無債權可供抵銷，被告仍負有
    返還系爭保管款項之債務。另健晟公司出貨前之必要費用均
    由債權人台之傑公司以現金交予訴外人乙○○支付，金額共
    計30萬元，縱認被告確有為健晟公司支出其他費用，該費用
    亦屬對健晟公司之一般債權，應列入其原有債權內與其它債
    權人依債權比例受分配，無優先受償而逕以系爭保管款抵銷
    之理。
  (三)聲明：確認第三人健晟公司對被告有2,442,000元之債權存
   在。
二、被告則以：
  (一)固不否認第三人健晟公司曾交付保管款2,442,000元，惟否
    認係為健晟公司全體債權人利益而保管之款項，系爭款項原
    係健晟公司欲成立偉碩公司繼續接單營利，再設法以其盈餘
    清償健晟公司原有負債，健晟公司並分別通知其債權人開會
    ，當時剛山公司為健晟公司最大債權人，且其法定代理人丙
    ○○代表剛山公司出席債權人會議，雖健晟公司提出欲成立
    偉碩公司繼續接單組裝機械出售，惟為免遭債務人查封機台
    、庫存鑄件半成品等，健晟公司乃將上開物品交由加工廠商
    如原告、詳得公司等保管，若能成立偉碩公司，需將受託保
    管之上開物品交還健晟公司轉交付偉碩公司，偉碩公司方能
    利用上開物品組裝完成並出售，遂由健晟公司與丁○○、丙
    ○○等債權人商議以庫存機器出售獲得之金額交由丙○○為
    實際負責人之被告公司保管，以作為成立偉碩公司之運用資
    金。惟該債權人協商會議因健晟公司未能提出所有債權人名
    冊及各債權人債權金額及所占債權比例，且每次與會之債權
    人不一，無法達成共識，致健晟公司未獲全體債權人和解之
    決議，並遭他債權人聲請假扣押健晟公司之貨物，原本同意
    出資之股東因而不願依原協議出資，前述保管健晟公司上開
    物品之廠商更主張留置權，偉碩公司終未能成立，顯見健晟
    公司將系爭款項交付被告保管，及上開物品交付其他加工廠
    商保管，係為成立偉碩公司接單製造機器出售，並將獲利清
    償健晟公司之債務，當時召開之債權人會議未曾提及偉碩公
    司未能成立時，該系爭保管款項及加工廠商保管上開物品將
    如何處理問題。況系爭款項係於債權人會議後出售機器所得
    款項，自非為債權人會議討論之議題，則系爭保管款項應屬
    健晟公司所有，並為其債權人運用以成立偉碩公司之資金，
    非清償各債權人之基金，而被告僅代為保管，且於未能達成
    成立偉碩公司之目的時，依民法第549條第1項規定終止與健
    晟公司之委任關係。
  (二)健晟公司自95年4月起至同年9月共應給付剛山公司4,855,89
    2元貨款，其僅於95年9月28日清償415,380元，尚積欠訴外
    人剛山公司4,440,512元貨款未清償，剛山公司遂於95年11
    月29日將其中3,198,503元貨款轉讓予被告，被告並於95 年
    11月30日發函健晟公司，除表明終止兩造委任保管系爭款項
    關係外，並通知前揭債權轉讓事宜，同時主張以所受讓之債
    權與應返還健晟公司之系爭保管款相互抵銷，抵銷後健晟公
    司尚積欠被告756,503元，則被告對健晟公司已無系爭債權
    存在。
　(三)另被告為健晟公司能順利出貨，曾以所保管系爭款項支付：
    (1)於95年11月23日租用堆高機搬貨租用費11,000元及煙燻消
    毒裝貨紙箱之消毒費用2,000元，(2)於95年11月24日繳付健
    晟公司二廠電費2,606元及4,801元，(3)於95年11月27日購買
    出貨機器所需零件凱傑精密螺帽5,000元，(4)於95年12月11
    日支出組裝出貨機器師傅鄭錦永等四人薪資79,000元，合計
    104,407元，屬成立偉碩公司之目的所為支出，自得以所保
    管之金額支出該必要費用，應由保管款項中予以扣除。
  (四)聲明：原告之訴駁回。
三、本件兩造不爭執事項：
  (一)第三人健晟公司曾交付被告2,442,000元。
  (二)原告對健晟公司聲請假扣押執行，經本院執行處以中院慶民
    執95執全酉字第6723號執行命令通知被告禁止健晟公司在30
    0萬元範圍內，收取對被告之債權或為其他處分，被告亦不
    得對健晟公司清償，該執行命令於96年3月22日送達被告；
    而被告以健晟公司對其並無任何債權存在為由，就上開執行
    命令聲明異議。
  (三)丙○○為被告公司之實際負責人。
　(四)被告對第三人健晟公司有3,198,503元之債權不爭執。
　(五)被告於95年11月30日以台中民權路郵局存證信函第9474號通
　　知健晟公司上開債權讓與事宜，並表示終止委任保管系爭款
　　項關係，且以上開債權與系爭保管款互為抵銷之意思表示。
四、法院之判斷：
    原告主張第三人即執行債務人健晟公司對被告有2,442,000
    元債權存在，而欲以之清償健晟公司積欠原告之債務等情，
    為被告所否認，並以前揭詞置辯，則本件應審究者厥為：(1)
    被告所保管之系爭2,442,000元之性質為何？(2)被告是否自
    第三人剛山公司受讓其對健晟公司之貨款3,198,503元？又
    被告得否以該受讓之債權主張抵銷系爭保管款項？(3)被告有
    無為健晟公司支出必要費用104,407元？若有，被告得否就
    系爭保管款項主張優先抵銷？經查：
  (一)被告所保管之2,442,000元之性質為何？
    本件原告主張第三人健晟公司曾交付保管款2,442,000元予
    被告等情，為被告所不爭執，惟否認原告所主張該保管款項
    係健晟公司用以清償全體債權人之資金，並抗辯稱：該款項
    係健晟公司欲另行成立偉碩公司之資金等語。經查，證人甲
    ○○、丁○○於本院審理中證稱：「（本件被告保管系爭健
    晟機電工業股份有限公司之款項，其緣由為何？）我是台之
    傑公司的代表人，因健晟公司有積欠債務，健晟公司的所有
    債權人一起開會，本來打算要成立一家新公司即偉碩公司，
    將所有健晟公司之再製品及相關零件繼續施作完成，並將所
    得分配給所有的債權人，依債權的比例受償。後來健晟公司
    之再製品及相關零件遭『立融儀器貿易有限公司』假扣押，
    並在立融公司保管中，所以就無法照原定計畫進行。而因成
    立新公司需要籌備資金，所以丙○○就建議在舜德公司開立
    一個帳戶，將健晟公司部分機器先賣掉，就出賣所得款項存
    入該帳戶，本件被告舜德公司所保管之2,442,000元就是出
    賣健晟公司之兩台機器所得之款項」、「（就被告公司所保
    管之2,442,000元之金額，性質及用途為何？）本來是要用
    來成立偉碩公司之用，而當時有說若偉碩公司無法成立，交
    由被告公司所保管之款項，就是要供作健晟公司清償積欠各
    債權人之債務之用」等語（見本院96年7月16日言詞辯論筆
    錄），且證人乙○○於本院審理中亦證述：「（是否為健晟
    公司之員工？）當時我是健晟公司的副總經理」、「（知否
    舜德公司有保管系爭2,442,000元？該款項是做何用？）我
    知道舜德公司有保管該筆款項，該款項是要作為清償積欠債
    權人債務之用」等語（見本院96年8月13日言詞辯論筆錄）
    ，顯見系爭保管款項確係為健晟公司所有債權人之運用資金
    ，並用以清償健晟公司積欠各債權人債務之用甚明。被告雖
    辯以：健晟公司債權人會議未經合法通知、出席、表決等達
    成和解之決議，證人所述不實云云，惟健晟公司售予第三人
    機台所得款項確交予被告公司實際負責人丙○○保管，亦有
    原告提出經丙○○簽認之收據影本二紙附卷可稽，又該二紙
    收據上既已分別載明「作為所有債權人運用資金」之用途，
    益證被告公司亦同意其所保管之系爭款項係供作清償健晟公
    司積欠各債權人債務之用。是系爭款項係為健晟公司全體債
    權人之運用資金，而有作為健晟公司全體債權人債權之擔保
    性質至明。原告上開主張，自屬有據。
  (二)被告是否自第三人剛山公司受讓其對健晟公司之貨款3,198,
    503元？又被告得否以該受讓之債權主張抵銷系爭保管款項
    ？
  1.按債權之讓與，非經讓與人或受讓人通知債務人，對於債務
    人不生效力，民法第297條定有明文。又按債權讓與係以移
    轉特定債權為其標的，屬於處分行為，債權讓與契約發生效
    力時，債權即行移轉於相對人，為準物權契約，台灣高等法
    院94年度重上字第44號裁判可資參照；又以使第三人取得給
    付請求權為標的之契約（利他契約），乃要約人與債務人間
    之契約，在要約人與第三人之間，固常有其原因關係（對價
    關係）之存在，然此原因關係，與利他契約之成立，並不生
    影響，第三人無須證明其原因關係之存在，最高法院58年度
    台上字第3545號判例可資參照。本件被告主張其受讓剛山公
    司對健晟公司之貨款3,198,503元，並提出債權轉與契約書
    、通知債權讓與之存證信函為證，依上開規定及說明可知，
    被告已自剛山公司受讓對健晟公司之貨款債權3,198,503 元
    ，且該債權讓與並已成立生效，要與被告是否對剛山公司存
    有相關債權讓與之原因關係無關，況原告於本院審理中就被
    告對第三人健晟公司有3,198,503元之債權存在亦已不爭執
    （參上開兩造不爭執事項第(四)點）。
  2.次按二人互負債務，而其給付種類相同，並均屆清償期者，
    各得以其債務，與他方之債務，互為抵銷；但依債之性質不
    能抵銷或依當事人之特約不得抵銷者，不在此限，民法第33
    4條第1項定有明文。而所謂依債務之性質不能抵銷者，係指
    互相抵銷即反於成立債務之本旨者而言，最高法院26年渝上
    字第450號判例可資參照。本件被告保管之2,442,000元係經
    健晟公司債權人會議決議作為健晟公司全體債權人之運用基
    金，性質上係健晟公司全體債權人之債權擔保，已如前述，
    而證人即被告公司實際負責人丙○○於本院審理中亦證述：
    「（舜德公司是否確實有保管2,442,000元？情形如何？）
    有保管，本來剛山公司的債權額最多，與會的債權人決定將
    欲成立偉碩公司而出賣組裝之機器所得之款項2,442,000元
    交給剛山公司保管，而我是剛山公司負責人，我怕公司會有
    多一筆不明的帳款，而我也是舜德公司的實際負責人，與會
    的債權人就同意將該筆款項交給舜德公司保管，該保管金額
    是用作將來偉碩公司成立後營運之用」、「（依照原來計畫
    ，偉碩公司如果成立營運且有賺錢，賺的錢是否要還健晟公
    司全體債權人的債務？）是的」、「（健晟公司有無同意舜
    德保管的2,442,000元要單獨還給剛山公司或舜德公司？）
    沒有」等語（見本院96年9月17日言辯論筆錄），顯見系爭
    款項係經健晟公司之債權人間約定作為供健晟公司全體債權
    人之運用資金，該款項不得單獨清償健晟公司特定債權人之
    債務，其性質上自屬不能抵銷，否則即失其僅能為全體債權
    人運用之目的；而證人丙○○為被告公司實際負責人，其既
    同意由被告公司保管系爭款項，被告公司自亦受該約定之拘
    束。是被告雖自剛山公司受讓對健晟公司之貨款債權3,198,
    503元，惟因系爭保管款項2,442,000元性質上不能抵銷，則
    被告主張以其受讓上開貨款債權與系爭保管款項抵銷，自屬
    無據。
  (三)被告有無為健晟公司支出必要費用104,407元？若有，被告
    得否就系爭保管款項主張優先抵銷？
    本件被告所稱已為健晟公司能順利出貨、用以成立偉碩公司
    而支出104,407元等情，業據其提出相關簽收單據及電費收
    據為證，並經證人乙○○證述：丙○○或舜德公司另外有支
    出10萬多元，此與成立偉碩公司支付員工薪資及整機費用相
    關等語（見本院96年8月13日言詞辯論筆錄）明確，堪信被
    告此部分所辯為真實。而上開支出均係為成立偉碩公司所用
    而支付員工之薪資、整機費用等，雖嗣後偉碩公司仍未能順
    利成立，而上開支出仍屬為健晟公司全體債權人支出偉碩公
    司籌備成立之必要費用，性質上屬對健晟公司全體債權人有
    利而發生之債務，且該費用非為健晟公司之特定債權人所支
    出，自得由被告所保管款項中扣除而抵銷。是被告辯稱其支
    出之104,407元為必要費用，應由保管款項中予以扣除等語
    ，洵屬有據。
  (四)綜上所述，被告既有為第三人健晟公司保管系爭款項2,442,
    000元，經扣除其為健晟公司全體債權人支出偉碩公司籌備
    成立之104,407元必要費用後，被告為第三人健晟公司保管
    之款項為2,337,593元。從而，原告訴請確認第三人健晟公
    司對被告有2,337,593元之債權存在，為有理由，應予准許
    ，逾此部分，即無理由，應予駁回。
五、本件事實已臻明確，兩造其餘攻擊、防禦方法，經審酌後，
    均與結論無涉，爰不一一贅述，附此敘明。
六、訴訟費用負擔之依據：民事訴訟法第79條。
中　　華　　民　　國　　96　　年　　11　　月　　7 　　日
                  民事第一庭    法　官　卓進仕
以上正本係照原本作成。
如對本判決上訴，須於判決送達後20日內向本院提出上訴狀（須
附繕本）。
中　　華　　民　　國　　96　　年　　11　　月　　7 　　日
                                書記官
